【裁判字號】    97,易,837
【裁判日期】    971112
【裁判案由】    詐欺
【裁判全文】
臺灣屏東地方法院刑事判決               97年度易字第837號
公  訴  人  臺灣屏東地方法院檢察署檢察官
被      告  丙○○
上列被告因詐欺案件，經檢察官提起公訴（97年度偵字第4213號
），本院判決如下：
    主  文
丙○○幫助意圖為自己不法之所有，以恐嚇使人將本人之物交付
，處有期徒刑月，如易科罰金，以新台幣壹仟元折算壹日。
    事  實
一、丙○○可預見一般取得他人金融帳戶使用之行徑，常與詐欺
    、恐嚇等財產犯罪所需有密切之關聯，可能係為掩飾不法犯
    行，避免有偵查犯罪權限之執法人員循線查緝，以確保犯罪
    所得之不法利益，並掩人耳目，竟仍以縱有人以其金融帳戶
    實施恐嚇取財犯行，亦不違背其本意之幫助犯意，於民國96
    年5 月21日至中華郵政股份有限公司琉球郵局領取其所申設
    之帳號0000000-0000000 號帳戶之晶片金融卡後，於同年月
    23日上午9 時許前不詳時間，在不詳地點，將上開帳戶之存
    摺及晶片金融卡（含密碼），交予真實姓名年籍不詳之犯罪
    集團成年成員使用。該犯罪集團成員取得丙○○上開帳戶後
    ，即意圖為自己不法之所有，基於恐嚇取財之犯意，於96年
    5 月23日上午9 時許，撥打電話予乙○○，恫稱：其手上有
    乙○○所有之鴿子1 隻，乙○○必須匯款新台幣（下同）
    2,500 元，才會將其鴿子放回，否則要將其鴿子殺掉或賣掉
    等語，乙○○因恐其鴿子遭殺害，心生畏懼，乃不得已於同
    日中午12時6 分許，匯款2,500 元至丙○○上開帳戶內。嗣
    因乙○○於同年5 月30日報警處理，乃為警循線查知上情。
二、案經嘉義市警察局第二分局報告臺灣嘉義地方法院檢察署檢
    察官呈請臺灣高等法院檢察署移轉臺灣屏東地方法院檢察署
    檢察官偵查起訴。
    理  由
壹、證據能力方面：
    按傳聞法則之重要理論依據，在於傳聞證據未經當事人之反
    對詰問予以核實，乃予排斥，惟若當事人已放棄對原供述人
    之反對詰問權，於法院審判時表明同意該等傳聞證據可作為
    證據，基於證據資料愈豐富，愈有助於真實發現之理念，並
    貫徹刑事訴訟法修法加重當事人進行主義之精神，確認當事
    人對於證據能力有處分權之制度，傳聞證據經當事人同意作
    為證據，法院認為適當者，亦得為證據；另當事人於調查證
    據時，對於傳聞證據表示「沒有意見」、「對於證據調查無
    意見」，而未於言詞辯論終結前聲明異議，應視為已有將該
    等傳聞證據採為證據之同意，此刑事訴訟法第159 條之5 定
    有明文。查本判決所引用之屬於傳聞證據之證據，經審判長
    提示並告以要旨後，檢察官及被告丙○○均知該證據為審判
    外之言詞陳述及書面證據，原無證據能力，惟未於言詞辯論
    終結前表示異議，本院審酌上開證據作成之過程並無不適當
    之情形，且對於被告涉案之事實具有相當之關聯性，依刑事
    訴訟法第159 條之5 規定具有證據能力。
貳、實體方面：
一、訊據被告丙○○矢口否認有何幫助恐嚇取財犯行，辯稱：其
    於去年農曆年間，前往高雄工作，故將其上開帳戶之存摺、
    金融卡寄放在其母甲○○那邊，後來其母於去年7 月間發現
    上開帳戶之存摺、金融卡遺失，其去申請補發，才發現已經
    被列為警示帳戶云云。惟查：
(一)、被害人乙○○於96年5 月23日上午9 時許，遭不詳人士以前
    開方式恐嚇，乃不得已依該人之指示，匯款2,500 元至丙○○上開帳戶內，旋於同日遭不詳人士以金融卡跨行提領之事
    實，業據被害人於警詢證述明確（見警卷第11頁），並有被
    告上開郵局帳戶之開戶基本資料、客戶歷史交易清單、郵政
    國內匯款執據各1 份在卷可稽（見警卷第13、15、16頁、偵
    卷第14、15頁），上開事實洵堪認定。
(二)、又查被告於96年農曆過年期間，將其上開帳戶之存摺及金融
    卡交給其母甲○○保管，其又於96年5 月15日親自至郵局申
    請換發晶片金融卡，並於96年5 月21日領取晶片金融卡之事
    實，為被告所坦認（見本院卷第15頁背面、第28頁背面、第
    29頁背面、第30頁），核與證人甲○○於偵訊及本院審理時
    所證被告於96年農曆過年期間，將上開帳戶之存摺、金融卡
    交給伊保管，其未曾至郵局申請新的金融卡等情相符（見偵
    卷第8 、10頁、本院卷第27頁、第28頁背面），並有中華郵
    政股份有限公司金融卡申請書1 份在卷可憑（見偵卷第16
    頁），此部分事實亦可認定。
(三)、再郵局存戶申請換發晶片金融卡，須攜帶存摺、印章、身分
    證，領取晶片金融卡時亦須攜帶存摺、印章、身分證乙事，
    有本院公務電話紀錄1 紙存卷可證（見本院卷第24頁），足
    見被告於96年5 月15日至郵局申請核發晶片金融卡時，必須
    持其上開帳戶之存摺、印章前往，方可申請及領取，被告辯
    稱其當時僅持印章、身分證前往辦理，並未取回存摺持往辦
    理云云，顯非實情；次依證人甲○○於本院審理時證稱：其
    不知道被告於（96年）5 月時，有申請新的提款卡，被告未
    曾向其取回存摺；其不會使用提款卡，亦未用存摺去領錢，
    於96年2 月至7 月期間內，其未曾以提款卡領錢；被告沒有
    將新的提款卡交予伊等語（見本院卷第28頁正反面），顯與
    被告所辯：係因其母告訴伊提款卡舊了、有折到，要求伊去
    換新的提款卡，其領取晶片金融卡後，旋交給其母云云（見
    本院卷第29頁背面、第30頁）相齟齬，衡情證人甲○○為被
    告之母，理應無故為虛偽證述之動機與必要，其所證應屬實
    ，足認被告隱瞞其母親私自取走其存摺，亦未將新領取之晶
    片金融卡交給證人甲○○，至為明確。
(四)、再上開不詳人士利用被告上開帳戶犯本件恐嚇取財案件之時
    間距離被告領取上開帳戶晶片金融卡之日僅相隔2 日，且恐
    嚇所得款項旋於同日遭人以被告之晶片金融卡跨行提領出來
    等情，有被告上開郵局帳戶之客戶歷史交易清單1 份存卷可
    按（見偵卷第14、15頁），參以前述被告並未於領取晶片金
    融卡後將該晶片金融卡交給證人甲○○乙節，且被告於準備
    程序時已明確陳稱未將金融卡密碼寫在存摺或金融卡上（見
    偵卷本院卷第15頁背面），則依常理判斷，金融卡之密碼係
    個人秘密事項，若非被告主動告知，他人實無從知悉而使用
    該提款卡領款，足徵被告於領取上開帳戶之晶片金融卡後，
    即連同其存摺交與該不詳人士，並告知該犯罪集團成員其晶
    片金融卡之密碼。至於被告於審判期日雖改稱其有將密碼寫
    在晶片提款卡上，而證人甲○○亦同此證述（見本院卷第28
    頁背面、第28頁），然與被告於準備程序所陳已不符，又衡
    諸常情，稍有社會歷練、經驗之人，均知提款卡應與密碼分
    別保存，或者將密碼牢記心中，而無須在任何物體上標示或
    載明密碼，以免徒增帳戶遭人持提款卡併同密碼逕予盜領款
    項之風險，被告為一有社會歷練之正常成年人，對此當無不
    知之理，其與證人甲○○於審理時所陳顯不合常理，委無可
    採。
(五)、另衡之近年來政府已廣為向民眾宣導如何防範犯罪集團恐嚇
    或施詐，一般人如遇帳戶存摺、提款卡遺失或遭竊，為防止
    其存款遭盜領或帳戶遭不法使用，必當於發現後立即向金融
    機構辦理掛失補發手續，而持被告上開帳戶實施犯罪之人對
    此亦當知之甚詳，而於原帳戶所有人掛失止付後，渠等即無
    法以拾得或竊得之存摺、提款卡提領該帳戶內之存款。渠等
    在此情形下，如仍以此帳戶作為其犯罪工具，則在渠等向他
    人詐騙，並誘使被害人將款項匯入該帳戶後，卻又極有可能
    因帳戶所有人掛失止付而無法提領，則渠等大費周章從事於
    犯罪之行為，甘冒犯罪後遭追訴、處罰之風險，卻只能平白
    無故替原帳戶所有人匯入金錢，而無法得償其犯罪之目的，
    無異於為他人作嫁衣。換言之，從事此等財產犯罪之不法集
    團，若非確定該帳戶所有人不會去報警或掛失止付，以確定
    其等能自由使用該帳戶提款、轉帳，則其等應不至於以該帳
    戶從事於財產犯罪，而此等確信，在該帳戶係拾得或竊得之
    情形，實無發生之可能，益加證明應係被告將其上開帳戶存
    摺、金融卡等物交與他人使用，而非遺失遭人拾得或失竊至
    明。
(六)、末金融帳戶為個人理財之工具，申請開設金融帳戶並無任何
    特殊之限制，一般民眾皆能自由申請開戶，並得同時在不同
    金融機構申請多數存款帳戶使用，乃眾所週知之事實。依一
    般人之社會生活經驗，倘係合法收入，本可自行向金融行庫
    開戶使用，而無向他人購買帳戶之必要。如他人不以自己名
    義申請開戶，而向他人收購金融機構帳戶使用，衡情，應係
    為免他人得知使用帳戶者之真實身分，故應能合理懷疑收購
    帳戶之人目的在於供犯罪所用。況近來新聞媒體，對於不肖
    犯罪集團常大量收購或使用他人存款帳戶後，再持以供作犯
    罪使用，藉此逃避檢警查緝之情事，亦多所報導；又一般人
    亦均有妥為保管及防止他人任意使用存摺、提款卡及密碼之
    認識，縱特殊情況偶須交付他人使用，亦必深入瞭解用途及
    合理性，始予提供，且該等專有物品如落入不明人士手中，
    而未加以闡明正常用途，極易被利用為與財產有關之犯罪工
    具，此乃依一般生活經驗即能體察之常識，而對於非有正當
    理由，竟徵求他人提供帳戶者，客觀上可預見其目的，係供
    為某筆資金之存入，後再行領出之用，且該筆資金之存入及
    提領過程係有意隱瞞或掩飾行為人之真實身分之用意，一般
    人本於一般認知能力均易於瞭解，是被告應可預見將帳戶存
    摺、提款卡及密碼提供他人使用將幫助他人實施財產犯罪，
    仍將之交予上開犯罪集團使用，顯見縱使該犯罪集團將被告
    交付之帳戶供作恐嚇取財之用，亦不違反其本意至明，其顯
    有幫助本案恐嚇取財集團遂行恐嚇取財犯行之未必故意。
(七)、綜上所述，被告所辯顯與事實不符，委無足採。被告基於幫
    助他人實施恐嚇取財犯行亦不違背其本意之不確定故意，將
    其上開郵局帳戶交予不詳犯罪集團成員使用，幫助他人遂行
    本件恐嚇取財犯行，事證明確，堪可認定。
三、按刑法上之幫助犯，係對於犯罪與正犯有共同之認識，而以
    幫助之意思，對於正犯資以助力，而未參與實施犯罪之行為
    者而言（最高法院75年度台上字第1509號、88年度台上字第
    1270號判決亦同此意旨）。是以，如未參與實施犯罪構成要
    件之行為，且係出於幫助之意思提供助力，即屬幫助犯，而
    非共同正犯。本件被告基於幫助之犯意，提供上開帳戶存摺
    、金融卡、密碼等物予上開犯罪集團成員，供其恐嚇被害人
    取得財物之用，僅係參與犯罪構成要件以外之行為，在無證
    據證明被告係以正犯而非以幫助犯之犯意參與或被告有參與
    恐嚇被害人或領取被害人匯入之款項等恐嚇取財之犯罪構成
    要件之行為之情形下，應認其所為係幫助犯而非正犯之行為
    。是核被告前開所為，係犯刑法第30條第1 項、第346 條第
    1 項之恐嚇取財罪之幫助犯，應依刑法第30條第2 項規定，
    按正犯之刑減輕之。至公訴意旨雖認被告上開所為係犯幫助
    詐欺取財罪云云，然查本件正犯即上開犯罪集團成員係向被
    害人恫稱：被害人之鴿子在其手中，需匯款2,500 元，才會
    將其鴿子放回，否則要將被害人之鴿子殺掉或賣掉等語，被
    害人因此心生畏懼，方依指示匯款乙情，有被害人於警詢中
    之證詞可參（見警卷第11頁），是以該正犯應係犯刑法第
    346 條第1 項之恐嚇取財罪，而被告自應成立幫助恐嚇取財
    罪，公訴意旨被告係犯幫助詐欺取財罪，尚有誤會，惟基本
    事實同一，本院自得依法變更起訴法條，並予以審理。爰審
    酌被告任意將金融帳戶售予他人犯罪使用，紊亂社會正常交
    易秩序，並使不法之徒藉此輕易於恐嚇取財後取得財物，致
    檢警難以追緝，助長犯罪風氣，且犯後否認犯行、未見悔意
    ，衡以其素行尚稱良好，有卷附臺灣屏東地方法院檢察署刑
    案資料查註紀錄表、臺灣高等法院被告前案紀錄表可參，亦
    無證據證明其確有從中獲取不法利益，且其已賠償被害人之
    財產損失，有郵政跨行匯款申請書1 紙在卷可稽（見本院卷
    第36頁），被害人之損失已獲彌補，其亦表達原諒被告之意
    ，有本院公務電話紀錄1 紙可憑（見本院卷第37頁），認檢
    察官之求刑猶屬過重等一切情狀，量處如主文所示之刑，並
    諭知易科罰金之折算標準。
據上論斷，應依刑事訴訟法第299 條第1 項前段、第300 條，刑
法第346 條第1 項、第30條、第41條第1 項前段，刑法施行法第
1 條之1 ，判決如主文。
本案經檢察官李侑姿到庭執行職務。
中    華    民    國    97    年    11    月    12    日
                  刑事第五庭  審判長  法  官   石家禎
                                      法  官   林家聖
                                      法  官   陳秀慧
以上正本證明與原本無異。
如不服本判決應於收受判決後10日內向本院提出上訴書狀，並應
敘述具體理由；其未敘述上訴理由者，應於上訴期間屆滿後20日
內向本院補提理由書（均須按他造當事人之人數附繕本）「切勿
逕送上級法院」。
中    華    民    國    97    年    11    月    12    日
                                      書記官  溫訓暖
附錄本判決論罪科刑法條全文：
中華民國刑法第30條
幫助他人實行犯罪行為者，為幫助犯。雖他人不知幫助之情者，
亦同。
幫助犯之處罰，得按正犯之刑減輕之。
中華民國刑法第346條
意圖為自己或第三人不法之所有，以恐嚇使人將本人或第三人之
物交付者，處6月以上5年以下有期徒刑，得併科1千元以下罰金
。
以前項方法得財產上不法之利益，或使第三人得之者，亦同。
前二項之未遂犯罰之。


司法院資訊處製作；財團法人民間司法改革基金會備份。
